臺灣臺北地方法院刑事判決　　　　　99年度易更(一)字第12號
公　訴　人　臺灣臺北地方法院檢察署檢察官
被　　　告　林富貴
選任辯護人　曾泰源律師
上列被告因妨害婚姻案件，經檢察官提起公訴（98年度偵字第78
78號），本院以98年度易字第1927號判決公訴不受理，臺灣臺北
地方法院檢察署檢察官提起上訴，臺灣高等法院以99年度上易字
第1887號判決撤銷發回更審，本院判決如下：
    主  文
本件公訴不受理。
    理  由
一、公訴意旨略以：被告林富貴、證人徐利華（業經告訴人陳
    霖撤回告訴而由臺灣士林地方法院檢察署檢察官以98年度偵
    字第760 號為不起訴處分確定）分別與證人曾金蘭為朋友關
    係，而被告係為工地領班。緣因證人徐利華急於為子尋找工
    作，遂於民國96年4 月28日晚間某時許，委由證人曾金蘭安
    排介紹認識被告，三人一同在新北市汐止區阿德卡拉OK飲酒
    。詎被告明知證人徐利華為有配偶之人，竟基於相姦之犯意
    ，於翌（29）日凌晨2 時至上午8 時許，在臺北市○○區○
    ○路656 號6 樓友華旅館602 號房，與證人徐利華發生性行
    為。嗣於96年12月19日，證人徐利華之配偶即告訴人陳霖
    前往誠一律師事務所閱覽有關證人徐利華告訴被告涉犯強制
    性交罪嫌案件（業經臺灣臺北地方法院檢察署檢察官以96年
    度偵字第10811 號不起訴處分確定）卷宗時始查悉上情，並
    於97年6 月16日具狀向臺灣臺北地方法院檢察署提出告訴，
    因認被告涉犯刑法第239 條後段之相姦罪嫌等語。
二、發回意旨略以：告訴人縱知悉證人徐利華曾與被告發生性關
    係，進而與被告或其妻協議和解，斯時告訴人之主觀意思究
    竟為何？係依妨害性自主？抑或妨害婚姻？尚有疑義，不得
    僅以告訴人知悉有性關係事實即認其主觀上知有「通姦」之
    意思。被告涉嫌性侵害案件遭檢察官調查時，該案案由係為
    「妨害性自主」，並非「妨害婚姻」，基於偵查不公開，縱
    使告訴人有陪同證人徐利華前往檢察署開庭，告訴人亦無從
    知悉庭訊內容。告訴人對被告相姦一事是否知情，攸關告訴
    人告訴合法與否，有再詳予調查釐清之必要，因而發回更審
    。
三、按告訴乃論之罪，其告訴應自得為告訴之人知悉犯人之時起
    ，於6 個月內為之；又告訴乃論之罪，其告訴已逾告訴期間
    者，應諭知不受理之判決，刑事訴訟法第237 條第1 項及第
    303 條第3 款分別定有明文。
四、證人徐利華雖於本院審理時證稱係遭被告強制性交云云。然
    查，證人徐利華與被告二人，於96年4 月29日凌晨，係基於
    合意而發生姦淫行為之事實，業據被告供稱：伊是在96年4
    月28日晚上和徐利華、曾金蘭飲酒，後來曾金蘭酒醉，伊和
    徐利華就把曾金蘭送回家，徐利華就說睡不著，然後伊二人
    就一起又去喝酒，後來到了29日凌晨2 時許，徐利華就說要
    去旅館睡覺，旅館是徐利華挑的，是登記伊的名字，由伊付
    錢。進房間後發生何事伊不記得，但醒來後兩人都沒有穿衣
    服，後來聊天才知道徐利華有先生，徐利華並表示因為她先
    生可以這樣做，所以她也可以這樣做。之後在96年5 月1 日
    ，曾金蘭告訴伊，徐利華的先生打電話到公司去鬧，伊又打
    電話給徐利華，徐利華說她已經把事情的經過告訴她先生等
    語（96偵10811 號卷第13-18 頁）、伊是8 時起床，知道之
    前有跟她發生性行為等語（96偵10811 號卷第55頁），並於
    本院自承：伊醒來發現沒有穿衣服，回想好像有發生性行為
    等語（98易1927號卷第37頁）、伊早上起來就有感覺有發生
    過性行為等語在卷（本院更一卷第130 頁）。另參酌本院當
    庭勘驗友華旅館監視錄影光碟結果：徐利華及被告共同於錄
    影時間55分12秒進入旅館大廳，由徐利華在前被告在後，一
    起走向櫃台，櫃台人員向被告洽談，期間徐利華持續站在被
    告身旁，直至56分41秒徐利華先行離開櫃台往他處走去，於
    56分52秒被告亦離開櫃台朝徐利華離開方向走去，整個過程
    徐利華並無酒醉狀態，其腳步穩健，亦無任何不尋常之肢體
    動作（98易1927號卷第52頁反面）；被告及徐利華於43分51
    秒從畫面上方房間處走道走出，兩人一同走向櫃台，被告交
    還鑰匙予櫃台後，兩人一起走出電動門，其中過程雙方均無
    異狀，有本院勘驗筆錄在卷可查（98易1927號卷第53頁）。
    綜上，可知證人徐利華指稱其因酒醉無力反抗而遭被告帶到
    旅館強制性交云云，顯非事實，足見被告並無違反證人徐利
    華意願而為相姦行為。
五、公訴人雖循告訴人陳稱：被告趁徐利華為子找尋工作之際，
    加以誘騙成姦，伊於96年12月19日，在誠一律師事務所閱覽
    卷宗後，始發現被告於偵查庭中坦承與徐利華發生性行為，
    因認本案告訴尚未逾期云云。然查：
（一）證人即告訴人陳霖於本院訊問時證稱：伊太太（即證人
      徐利華）從來沒有不回家，她是在29日被性侵，隔天（即
      30日）伊問伊太太昨天晚上為何沒有回來，伊太太才有說
      她和被告發生性關係，伊雖有和伊太太討論，但沒有要伊
      太太告被告性侵害，只有告訴伊太太，這樣是性侵害等語
      （98易1927號卷第53頁反面-54 頁），已見告訴人早於96
      年4 月30日即已知悉被告曾與證人徐利華發生性關係。
（二）又證人徐利華係因告訴人強烈要求始對被告提出妨害性自
      主之告訴等事實，業據證人徐利華於警詢中供稱：事發後
      伊沒有告訴任何人這件事，是因為伊先生（即告訴人）逼
      問才告訴他，他一直追問，還說伊被騙了，且他很生氣，
      心理很不平衡，所以他打電話幫伊報案等語（96偵10811
      號卷第10-11 頁），且經證人即陪同證人徐利華製作警詢
      筆錄之社工王湘嵐到庭證稱：「（法官問：性侵害時是否
      兩人都有跟你們接觸？）一開始時陳先生（即告訴人）押
      著徐利華到信義路婦幼隊報案，警察通報我們，我是本案
      社工，徐利華於警局做筆錄前我與徐利華訪談，過程中徐
      利華完全不願意提告，我瞭解徐利華不願提告後，我與陳
      先生溝通，我表示你太太已經成年，本件屬於性侵還是半
      推半就、還是兩情相悅還是要尊重徐利華，不是要強迫他
      說什麼就說什麼，當時陳先生大發脾氣要我協助說服徐利
      華對林富貴提出性侵害告訴，當時我想說服陳先生，希望
      他尊重他太太，‧‧‧‧‧‧徐利華有提到他回家後他先
      生如何逼迫他的過程，不准他睡覺，一直逼問他講實話，
      也有逼他提告，我覺得徐利華在他先生面前有講實話，但
      是應該沒有用半推半就這樣的形容詞等語（本院更一卷第
      87頁反面）」、「（法官問：是否知道徐利華和她先生有
      無想要告林富貴妨害家庭？）這部分我不知道，但是我很
      確定陳先生要告林富貴性侵害，有沒有要告妨害家庭我不
      知道等語（本院更一卷第87頁反面）」、「（法官問：當
      時是否也覺得那件不算是一件性侵案件？）我當時有這麼
      認為，在做筆錄之前我與徐利華訪談時有提到這種情形若
      去提告可能會有後續情形，可能會被告妨害家庭，但是徐
      利華表示他本來不願意提告，是因為他先生要提告，我有
      說可以與他先生溝通，徐利華表示好，後來我去溝通過程
      中，陳先生完全無法接受一定要告性侵害等語（本院更一
      卷第88頁反面）」，並經證人曾金蘭於偵查中證稱：去警
      察局做完筆錄（96年5 月2 日）後沒幾天，徐利華有來找
      伊，伊找被告出來，被告問徐利華為何要告性侵，徐利華
      說是她先生要告的，被告的太太有與徐利華的先生以電話
      談和解，但是沒有談成等語在卷（96偵10811 號卷第64頁
      ）；於本院審理時證稱：伊和徐利華是同事，所以介紹徐
      利華和被告認識，是要被告幫徐利華的兒子找工作，直到
      伊到警局作筆錄才知道徐利華告被告的事情。後來徐利華
      有排休假來找伊，伊說這樣不好，怕她先生又會來鬧，但
      徐利華說心情不好，沒有地方去，所以就約著去唱歌，之
      後伊打電話約被告出來在公園見面，當時徐利華就有表示
      是她先生要告被告等語（98易1927號卷第94-96 頁），核
      與被告於偵查時供稱：伊有和徐利華發生性行為，但沒有
      強迫她，在5 月15日時，曾金蘭有約徐利華出來，伊問徐
      利華為何要告性侵害，她就說她先生說若不告伊，伊老婆
      就會告她等語（96偵10811 號卷第55-56 頁）；於本院審
      理時供稱：伊被徐利華告性侵後，有問徐利華為何要告性
      侵，徐利華就說是她先生要告，她還說跟她先生談就沒事
      了，並把她先生的電話給伊等語相符（98易1927號卷第37
      頁）。依上開事證，可知證人徐利華於事發後翌日，即將
      其與被告通姦之事據實告知告訴人，證人徐利華並在告訴
      人強烈要求下，始前往警局對被告提出妨害性自主告訴，
      甚至在證人徐利華製作警詢筆錄前，證人王湘嵐亦有勸阻
      告訴人應尊重證人徐利華之意思，並分析證人徐利華可能
      涉嫌妨害家庭案件，足見告訴人於斯時即已知悉被告並未
      對證人徐利華為強制性交，而係雙方合意性交，告訴人主
      觀上當已知悉被告與證人徐利華所發生之性交關係屬妨害
      婚姻之通姦行為無誤。
（三）告訴人在被告遭控涉犯強制性交罪嫌時，即曾陪同證人徐
      利華前往臺灣臺北地方法院及臺灣士林地方法院檢察署應
      訊之事實，業據被告供述在卷（98易1927號卷第56頁），
      且經證人即被告之妻黃金香到庭證稱：被告涉嫌強制性交
      案件第一次開庭時，伊有陪同被告出庭，當天就有看到告
      訴人在庭外等語在卷（98易1927號卷第57頁），並為告訴
      人所不否認（98易1927號卷第56頁反面）。又告訴人於被
      告涉嫌妨害性自主案件經檢察官為不起訴處分後，旋即陪
      同證人徐利華前往律師事務所要求聲請交付審判，且證人
      徐利華並未留下聯絡方式，僅留下告訴人行動電話，復表
      示以後僅需與告訴人聯繫即可等事實，業據證人李慧芬於
      本院審理時證述明確（本院更一卷第35頁）。本院參諸證
      人徐利華係因告訴人強烈要求始對被告提出妨害性自主告
      訴，且告訴人先陪同證人徐利華前往警局製作筆錄，並陪
      同證人徐利華前往檢察署應訊，復僅留下告訴人聯繫電話
      予委任律師，衡情可知告訴人自始至終即基於主導地位參
      與證人徐利華告訴被告涉嫌妨害性自主之偵查過程，縱使
      告訴人無法進入偵查庭，亦應對於證人徐利華偵訊內容知
      之甚詳，要無誤認證人徐利華係遭被告強制性交之虞。
（四）再者，被告所涉妨害性自主罪嫌，係於96年9 月20日經臺
      灣臺北地方法院檢察署檢察官以96年度偵字第10811 號為
      不起訴處分，並於同年10月11日以寄存送達證人徐利華住
      所，證人徐利華於同年10月15日提出再議狀，業據本院調
      取全卷核閱無訛。又告訴人亦經證人徐利華交付而取得不
      起訴處分書，業經告訴人供述在卷（本院更一卷第129 頁
      ）。綜上，足見告訴人至遲於96年10月15日即已知悉上開
      不起訴處分書內容。而該不起訴處分書已詳細載明：被告
      否認有強制性交，且經檢察官勘驗旅館光碟結果，可知證
      人徐利華行動自如，與被告互動良好，並無所稱已喝醉之
      情形，亦有不起訴處分書可查。是告訴人既經證人徐利華
      告知事發過程，並主導證人徐利華對被告提出妨害性自主
      告訴，且積極參與其中，復經不起訴處分書而知悉被告答
      辯及光碟內容，當可確認證人徐利華與被告係屬妨害婚姻
      之通姦行為無疑。
（五）況證人黃金香前於96年10月17日具狀向臺灣花蓮地方法院
      檢察署對證人徐利華提出妨害婚姻告訴後，檢察官通知證
      人徐利華之傳票，係於同年10月31日送達證人徐利華位於
      臺北市○○區○○路200 巷41弄13號4 樓住處，並由證人
      徐利華於96年11月12日具狀答辯等事實，業據本院依職權
      調取臺灣花蓮地方法院檢察署96年度他字第907 號卷宗核
      閱無訛。又告訴人至遲於96年12月8 日前，即因證人徐利
      華遭到證人黃金香提出妨害婚姻告訴，因而由告訴人與證
      人徐利華一同前往誠一律師事務所，欲由證人徐利華委任
      證人李慧芬律師對被告涉嫌妨害性自主案件聲請交付審判
      以取得相關卷證以對被告提出妨害婚姻告訴等事實，業據
      證人徐利華於臺北律師公會倫理風紀委員會調查時陳稱：
      「啊對啊‧‧‧那之後我，我們都‧‧‧因為我先生是打
      算要提那個，妨礙家庭啦，所以需要那些資料」等語（事
      務所卷第15頁）」，且經證人王湘嵐於本院審理時證稱：
      「（法官問：有無於律師公會作證或與其他人談話中表示
      過徐利華與他先生要向李律師要卷是因為陳先生要告被告
      林富貴妨害家庭？）應該是這樣，因為我知道當時徐利華
      已經被林富貴的太太告妨害家庭」等語（本院更一卷第87
      頁反面-8 8頁）、於臺北律師公會倫理風紀委員會調查時
      陳稱：是因為徐利華被告妨害婚姻，所以他們夫妻才會需
      要那份卷宗」（事務所卷第32頁）」、證人李慧芬於本院
      審理時證稱：在96年12月間某個星期五下午，告訴人和他
      太太一起來事務所，說要對被告涉嫌妨害性自主案件聲請
      交付審判，翌日伊就向法院提出交付審判聲請狀及委任狀
      與聲請閱卷等語在卷（本院更一卷第35頁），並有證人李
      慧芬律師於96年12月8 日（星期六）提出之刑事交付審判
      聲請狀、刑事委任狀、刑事閱卷聲請狀（本院96年度聲判
      字第208 號卷第1 、8 、9 頁）、臺北律師公會倫理風紀
      委員會調查報告1 份附卷可稽（事務所卷）。綜上，可知
      告訴人至遲於96年11月12日即知悉證人徐利華已遭證人黃
      金香提出妨害婚姻告訴，且至遲於同年12月8 日即欲對被
      告提出妨害婚姻告訴，要非如告訴人所稱，係於同年12月
      19日閱覽卷宗後始知悉偵查內容而欲對被告提出妨害婚姻
      告訴云云。
（六）甚且，告訴人早於96年4 月30日即已知悉被告曾與證人徐
      利華發生性關係，業如前述。而告訴人身為證人徐利華之
      夫，無論證人徐利華係與被告通姦或遭被告強制性交而發
      生性關係，告訴人均可依刑事訴訟法第234 條第2 項或同
      法第233 條第1 項後段之規定獨立對被告提出告訴，差異
      僅在於被告所犯罪名為何，益徵告訴人並無待取得偵查卷
      宗始能對被告提出告訴之必要。
（七）綜上所述，告訴人於96年4 月30日即經由證人徐利華告知
      而知悉證人徐利華與被告有通姦之事實，並於同年10月15
      日前獲悉被告涉嫌妨害性自主罪嫌不起訴之理由及依據，
      且於同年11月12日前獲悉證人徐利華涉嫌妨害婚姻遭到被
      告配偶黃金香提出告訴，因而欲由告訴人對被告提出妨害
      婚姻告訴，可知告訴人至遲於同年12月8 日即無誤認證人
      徐利華係遭被告強制性交之虞。是告訴人既先要求證人徐
      利華對被告提出妨害性自主告訴，並於被告經不起訴處分
      及證人徐利華遭到妨害婚姻告訴後，始於97年6 月16日改
      由告訴人對被告提出妨害婚姻告訴，要已逾被告涉嫌妨害
      婚姻之告訴期間。公訴人所提證據不足以證明本案告訴乃
      論之罪業經合法告訴，揆諸前揭說明，自應為不受理之判
      決。
六、末查，本案告訴人固屬被告涉嫌妨害婚姻之被害人，然告訴
    人卻強行要求證人徐利華先對被告提出妨害性自主告訴，並
    於檢察官偵查及本院審理時，就被告有無違反證人徐利華意
    願而與之性交及告訴人告訴權是否逾期等與本案有關重要事
    項，於具結後為不實證述，告訴人及證人徐利華所為已涉犯
    偽證及誣告罪嫌，自應由檢察官另行究辦，附此敘明。
據上論斷，應依刑事訴訟法第303 條第3 款，判決如主文。
本案經檢察官葉惠燕到庭執行職務。
中    華    民    國   100    年    5     月    2     日
                  刑事第七庭  法  官  林勇如
上正本證明與原本無異。
如不服本判決應於收受送達後10日內向本院提出上訴書狀，並應
敘述具體理由；其未敘述上訴理由者，應於上訴期間屆滿後20日
內向本院補提理由書（均須按他造當事人之人數附繕本）「切勿
逕送上級法院」。告訴人或被害人如對於本判決不服者，應具備
理由請求檢察官上訴，其上訴期間之計算係以檢察官收受判決正
本之日期為準。
                              書記官  葉潔如
中    華    民    國   100    年    5     月    2     日